臺灣高等法院高雄分院刑事判決
111年度上易字第244號
上  訴  人  臺灣高雄地方檢察署檢察官
被      告  蕭炳煌


            廖芸瑄


共      同
選任辯護人  許泓琮律師
上列上訴人因被告侵占案件，不服臺灣高雄地方法院111年度易
字第6號，中華民國111年5月10日第一審判決（起訴案號：臺灣
高雄地方檢察署109年度偵字第21552號），提起上訴，本院判決
如下：
    主  文
上訴駁回。
    理  由
一、公訴意旨略以：被告蕭炳煌、廖芸瑄分別為松Ｏ實業股份有
    限公司（址設高雄市○○區○○路000號5樓之5，下稱松Ｏ公司）
    負責人、財務，其等均為從事業務之人。因松Ｏ公司於民國1
    09年5月間承作苗栗縣大湖鄉建案急須貸款，而請告訴人楊Ｏ
    峰協助向苗栗縣卓蘭鎮農會（下稱卓蘭農會）協調貸款事宜
    ，告訴人為使貸款額度提高，遂於同年7月15日15時許，在
    松Ｏ公司內，將新臺幣（下同）80萬元交付被告廖芸瑄，並
    約定將該上開款項存入貸款專戶。詎被告蕭炳煌、廖芸瑄竟
    共同意圖為自己不法所有，基於業務侵占犯意聯絡，於同年
    8月、9月間，由被告廖芸瑄將上開款項均用以清償松Ｏ公司
    積欠他人之利息，以此方式將上開款項侵占入己，拒不返還
    。嗣因告訴人迭經催討，均未獲置理，報警處理，而悉上情
    。因認被告2人均涉犯刑法第336條第2項業務侵占罪嫌。
二、按犯罪事實應依證據認定之，無證據不得認定犯罪事實；不
    能證明被告犯罪或其行為不罰者，應諭知無罪之判決，刑事
    訴訟法第154條第2項、第301條第1項分別定有明文。此所謂
    認定犯罪事實之證據，無論其為直接或間接證據，均須達於
    通常一般人均不致有所懷疑，而得確信其為真實之程度，始
    得據為有罪之認定，若其關於被告是否犯罪之證明未能達此
    程度，而有合理性懷疑之存在，致使無法形成有罪之確信，
    根據「罪證有疑、利於被告」之證據法則，即不得遽為不利
    被告之認定。再告訴人之告訴，係以使被告受刑事訴追為目
    的，是其陳述是否與事實相符，仍應調查其他證據以資審認
    。次按刑法上之侵占罪，以意圖為自己或第三人不法之所有
    ，而擅自處分自己持有之他人所有物，即變更持有之意為不
    法所有之意，為其構成要件，若以自己或他人名義向人借貸
    ，不能如數清償，自係民事上違背履行契約問題，與侵占罪
    之要件不合，此觀刑法第335條及最高法院41年度台非第57
    號判決意旨自明。而侵占罪被侵占之他人之物，須原為行為
    人所持有，而行為人有「易持有為所有」之不法意思並將之
    據為己有始可構成；如自始即為行為人自己所有之物，即不
    生易持有為所有之不法意思，不能成立侵占罪，故刑法第33
    5條侵占罪所欲保護之法益，依通說見解為物之所有權，是
    而該罪中「易持有為所有」之概念，係依民法中所有權是否
    移轉來解釋，亦即行為人持有他人之物，係指所有權屬於他
    人之物，若行為人受領他人所交付之物，會產生所有權移轉
    予行為人之效力，則因交付人已喪失所有權，行為人持有係
    自己之物，而無「持有他人之物」之情形，即無成立侵占罪
    之餘地；而金錢或其他代替物，因消費借貸契約由當事人之
    一方移轉所有權於他方者，他方雖負有以種類、品質、數量
    相同之物返還之義務，但非代所有權人保管原物，其事後拖
    延不返還，自係民事上違約問題，與侵占罪之要件並不相符
    。
三、公訴意旨認被告涉犯上開罪嫌，係以被告廖芸瑄於警詢及偵
    查中之供述、被告蕭炳煌於警詢及偵查中之供述、告訴人於
    警詢及偵查中之證述、證人詹Ｏ森、詹Ｏ裡於偵查中之證述、
    被告廖芸瑄簽立109年8月12日保管條1紙及告訴人與被告廖
    芸瑄LINE對話紀錄為主要論據。惟訊據被告2人否認有業務
    侵占犯行，均辯稱：一開始拿該80萬元確實要美化帳戶所用
    ，然最後帳戶沒開成，經知會告訴人並經其同意後，方使用
    該80萬元繳納利息等語。經查：
㈠、被告2人分別為松Ｏ公司之負責人、財務，因松Ｏ公司於109年5
    月間承作苗栗縣大湖鄉建案急須貸款，而請告訴人協助向苗
    栗縣卓蘭鎮農會協調貸款事宜，告訴人為使貸款額度提高，
    遂於同年7月15日15時許，在松Ｏ公司內，將80萬元交付被告
    廖芸瑄。被告蕭炳煌、廖芸瑄後共同決定將該80萬元支付松
    Ｏ公司積欠他人之利息等情，業經被告2人供承在卷（見原審
    卷第37至39頁，本院卷第97頁），核與證人即告訴人於警詢
    、偵查及審判中之證述（見警卷第11至13頁，偵卷第49至53
    、163至167、221至225頁，原審卷第80至90頁）、證人即推
    薦告訴人向卓蘭農會貸款之詹Ｏ森於偵查中證述（見偵卷第2
    07至211頁）及證人即卓蘭農會放款收息專員詹Ｏ裡（詹Ｏ森
    胞妹）於偵查中之證述（見偵卷第187至191頁）大致相符，
    並有被告廖芸瑄109年8月12日簽立之保管條1紙（見警卷第1
    5頁）、告訴人與被告蕭炳煌LINE對話紀錄截圖照片5張（見
    偵卷第169至177頁）、告訴人與被告廖芸瑄LINE對話紀錄截
    圖及翻拍照片10張（見偵卷第55至73頁）、告訴人與被告廖
    芸瑄之手機LINE對話紀錄勘驗筆錄（見偵卷第222頁）、被
    告廖芸瑄提出之相關匯款單據、松Ｏ公司存摺及交易明細5紙
    （見偵卷第129至137、155至157頁）、被告廖芸瑄提出之松
    Ｏ公司土地所有權狀、土地登記謄本、地籍圖、建案平面圖
    等相關資料1份（見偵卷第81至127頁）、松Ｏ公司之公司登
    記查詢資料及經濟部商工登記公示查詢資料各1份（負責人
    ：蕭炳煌）（見偵卷第141至144、249至251頁）在卷足參，
    此部分事實，堪以認定。
㈡、證人即告訴人於警詢、偵查及原審固證稱：我於旨揭時地將
    該80萬元交付予被告廖芸瑄保管暫存卓蘭農會作實績，以美
    化帳戶，以求貸得較高之款項。我與被告2人就本件貸款事
    宜之分工為：我負責與卓蘭農會人士公關溝通及提供80萬元
    ；被告2人負責開立帳戶及申辦貸款，事成後我則可取得核
    貸金額3%款項作為本件分工之報酬。後來申貸不成，因此貸
    款帳戶亦沒開成，故被告2人並未將該80萬元存入，我始要
    求被告廖芸瑄於109年8月12日簽立保管條，惟被告2人直至1
    09年9月亦無將該80萬元返還予我，並將之償還利息或供作
    己用，我始提出本件告訴；我並無同意被告2人以該80萬元
    另作他用，亦未同意若貸款沒過，該80萬即屬借貸予被告2
    人；我並不知悉本件貸款帳戶有無開立成功等語（見警卷第
    11至13頁，偵卷第49至53、163至167、221至225頁，原審卷
    第80至90頁）。然查：
  ⒈就告訴人交付該80萬元，是否僅限於存入松Ｏ公司於卓蘭農會
    之帳戶內而不得作為他用部分，固經告訴人證稱：我僅同意
    被告2人將該80萬元作實績，並未同意被告2人另作他用等語
    （見原審卷第81至84頁），惟松Ｏ公司因非卓蘭農會之貸款
    客戶，故未曾於卓蘭農會開立帳戶，此有卓蘭鎮農會110年1
    月20日卓鎮農信字第1102000071號函（見偵卷第147頁）及
    卓蘭鎮農會111年2月24日卓鎮農信字第1110000578號函（見
    原審卷第49頁）在卷可查，並經證人詹Ｏ裡證述屬實（見偵
    卷第187至191頁）。而告訴人既負責為松Ｏ公司與卓蘭農會
    人士交際以利松Ｏ公司申請貸款，且與被告2人約定以核貸金
    額之3%計算酬勞，可認告訴人應屬本申貸事宜之關鍵角色，
    理應能知悉松Ｏ公司申貸之進度，其證稱不知松Ｏ公司於卓蘭
    農會是否開戶成功，即與常情不符；況告訴人既有為松Ｏ公
    司向卓蘭農會爭取核貸金額之機會，對於將80萬元存入帳戶
    有無實益即無不知之理，豈有可能在松Ｏ公司尚未開立帳戶
    時，率爾交付80萬元現金並限定只能用於存入帳戶中？又若
    告訴人果因誤信存款餘額將影響貸款成功與否，而將該80萬
    元之用途限於存入卓蘭農會帳戶，則告訴人大可待松Ｏ公司
    開戶成功後再直接將款項匯入該帳戶內，並無將現款交付予
    被告廖芸瑄之必要。因此，告訴人所稱該80萬元應僅能用於
    存入卓蘭農會一節，即難以盡信。
  ⒉又告訴人所稱簽立保管條等情節，固有被告廖芸瑄109年8月1
    2日簽立保管條1紙（見警卷第15頁）為證，然該保管條僅足
    以作為告訴人曾將80萬元交付予被告2人之憑證，且告訴人
    證稱：被告2人並未將該80萬元存入卓蘭農會，理應將該80
    萬元返還給我，被告2人卻一再拖延拒不返還，要求被告2人
    開立本票或支票亦遭拒絕，只好要求被告廖芸瑄於109年8月
    12日開立保管條給我，保管條記載保管日期只到109年8月21
    日，然已屆該日，被告2人仍未返還該80萬等語（見原審卷
    第80至90頁），足認該保管條並非交付款項時所簽立。除難
    執此事後所簽立之憑證，遽認上開80萬元款項係單純交予被
    告2人所保管外，以告訴人於109年7月15日即將80萬元交予
    被告廖芸瑄，雖其於109年7月31日起有要求被告廖芸瑄還款
    ，惟係於109年8月12日要求被告廖芸瑄開立保管日期至109
    年8月21日之保管條，是告訴人既至遲於109年8月12日即知
    悉該80萬元未「專款專用」而存入卓蘭農會，仍同意被告2
    人於同年8月21日歸還，則告訴人亦應於109年8月12日前知
    悉該80萬元已作為他用，是被告2人辯稱：因申貸不成，無
    法開立帳戶，經告訴人同意而將該80萬元用以償還公司債務
    等情，即尚非不足採信。
  ⒊至告訴人與被告蕭炳煌LINE對話紀錄截圖照片5張（見偵卷第
    169至177頁）、告訴人與被告廖芸瑄LINE對話紀錄截圖及翻
    拍照片10張（偵卷第55至73頁）等證據，雖有告訴人不斷向
    被告2人催討款項之對話，然此至多亦僅得證明被告2人於收
    受上開80萬元後未返還，均難以證明告訴人起初交付款項之
    原因為何。另告訴人於對話中雖向被告廖芸瑄表示「…哪知
    你竟然挪移私用，也完全沒告知就當成自己的錢拿去花了!…
    」等語，然此僅為告訴人之單一指述，而被告廖芸瑄對此亦
    僅表示「知道了!」（見偵卷第69至70頁），並無就告訴人
    所述為肯否之表示，難以憑此即認告訴人所述為真。又前開
    通訊軟體對話內容雖顯示告訴人不斷向被告2人催討款項，
    惟此核屬貸予人請求借貸人還款之正常反應，尚難認該80萬
    即係告訴人所述「專款專用」而已屬被告2人持有之告訴人
    所有之物。
  ⒋依卷內證據，至多僅得認為本件屬一般民間之消費借貸，被
    告2人因故而未能償還；至公訴檢察官於原審另指述被告2人
    可能涉及詐欺部分，因告訴人方是為松Ｏ公司向卓蘭農會人
    士交際以爭取貸款之人，對於所謂美化帳戶能否增加核貸機
    會，自無不知之理，卷內亦無其他積極證據證明被告2人有
    何施用詐術使告訴人誤信而交付80萬元之情形，即難合致於
    詐欺罪之構成要件，檢察官前開所指，容有誤會。
㈢、告訴人起初交付80萬元之目的未明，告訴人所為之指述即難
    以補強；且交付款項之原因既有消費借貸之可能，揆諸前開
    說明，被告2人之行為純屬處分自己所有之物，即難認定為
    「易持有為所有」而與侵占之構成要件有間，難以刑法第33
    6條第2項之業務侵占罪責相繩。另被告2人於原審聲請向板
    信銀行高新莊分行函查是否有以「松Ｏ公司」之名義請領支
    票部分，因與公訴意旨所指罪名之構成要件無關，且經原審
    以無調查必要予以駁回後，被告2人於本院未再聲請調查，
    附此敘明。
四、綜上所述，檢察官提出之事證，均無法使法院達到被告2人
    有業務侵占犯行之確信心證，而檢察官提起本件上訴，亦未
    再提出其他積極事證以證明被告2人確有本件業務侵占犯行
    ，揆諸前揭說明，自應為被告2人無罪之諭知。
五、原審因而以不能證明被告2人犯業務侵占罪，而判決被告2人
    無罪，核無違誤。檢察官循告訴人楊Ｏ峰請求上訴意旨略以
    ：倘告訴人交付被告2人80萬元是要清償松Ｏ公司債務，又何
    必前往卓蘭鎮農會為被告2人協調申貨事宜，告訴人為被告2
    人打好關係後，被告2人需將80萬元存入帳戶美化帳戶，始
    有利松Ｏ公司申貸事宜，至被告2人有無去開戶或有無將80萬
    元存入該帳戶，告訴人無從知悉；況告訴人向被告廖芸瑄表
    示：「哪知你竟然挪移私用，也完全沒告知就當成自己的錢
    拿去花了」，被告廖芸瑄亦表示：「知道了」，同意告訴人
    「專款專用」之主張，原判決之認定顯屬率斷。然查：告訴
    人既係負責為松Ｏ公司與卓蘭農會相關人士交際以利松Ｏ公司
    申請貸款，並與被告2人約定以核貸金額3%計算酬勞，衡以
    告訴人於本件申貸所扮演之關鍵角色，理應知悉松Ｏ公司申
    貸進度，故告訴人證稱其不知松Ｏ公司於卓蘭農會是否開戶
    成功，顯與常情不符，已詳如前述；又倘告訴人提供該80萬
    元僅係為美化帳戶之用，則告訴人為確保其權益、避免該筆
    款項遭被告2人侵占挪用，自可待松Ｏ公司開戶成功後再將款
    項直接匯入該該帳戶即可，何必大費周章先將該80萬元交予
    被告廖芸瑄？又縱認有先交付之必要，亦應於交付之際即以
    書面文件記載明確，以杜絕爭議，避免衍生不必要之金錢糾
    紛，然告訴人卻捨此不為（至被告廖芸瑄於109年8月12日所
    簽保管條，則非告訴人交付80萬元予被告廖芸瑄時所簽，而
    是告訴人與被告2人發生本件爭議後所簽，無法真實呈現實
    況），就此以觀，告訴人指證該80萬元僅能用於存入松Ｏ公
    司在卓蘭農會之帳戶一節，因缺乏客觀事證可佐，尚難採認
    。至告訴人之後向被告廖芸瑄表示「…哪知你竟然挪移私用
    ，也完全沒告知就當成自己的錢拿去花了!…」，然此部分祇
    是告訴人之單方說詞，且被告廖芸瑄對此亦僅表示「知道了
    !」，並未就告訴人所述為肯否之表示，上訴意旨據此主張
    「被告廖芸瑄已同意告訴人『專款專用』」，則為被告廖芸瑄
    所否認（按：被告2人於偵查中表示「那是他《意指告訴人》
    後來才說的」，見偵卷第235頁），且檢察官亦未提出其他
    客觀事證以佐其此一論點可採，自難逕採為不利被告2人之
    認定。從而。檢察官上訴意旨，猶執前詞，指摘原判決不當
    ，為無理由，應予駁回。
據上論結，應依刑事訴訟法第368條，判決如主文。
本案經檢察官尤彥傑提起公訴，檢察官張靜怡提起上訴，檢察官
陳俊宏到庭執行職務。
中　　華　　民　　國　　111 　年　　10　　月　　25　　日
                  刑事第五庭    審判長法  官  簡志瑩
                                      法  官  陳美燕
                                      法  官  唐照明
以上正本證明與原本無異。
不得再上訴。
中　　華　　民　　國　　111 　年　　10　　月　　25　　日
                                      書記官  梁雅華